---
title: "Clase 06/07/2023"
author: "Quiroz Henrry"
date: "2023-07-06"
output: html_document
---

```{r setup, include=FALSE}
knitr::opts_chunk$set(echo = TRUE)
```


# Introducción a R

## Vectores
```{r dormirh}
# Vector con números
dormirH <- c(8, 6, 4, 5, 10)
mean(dormirH)
sd(dormirH)

# Vector con nombres
nombres <- c("Moises", "MIka", "Dorian", "Ranier", "Henrry")
nombres
```

## Listas

```{r Listas}
Hdormir = list(nombre = nombres,
              horas = dormirH)
Hdormir

Hdormir$horas[2]
```
## Dataframe 
```{r tablas}
df_dormir <- data.frame(cbind(nombres, dormirH))
df_dormir
```
## Leer datos externos

```{r leerExt}
gbtemp <- read.csv("data/gbtemp.csv", header = TRUE, sep = ",")
head(gbtemp, 3)
```


### Exploración

```{r explor_gbtemp}
str(gbtemp)
```
```{r summary_gbtemp}
summary(gbtemp)
```
## Análisi

### Comparación (Prueba de hipótesis)
$H_0: \mu_w = \mu_su = \mu_sp = \mu_f$ No existe diferenic en las medidas asociadas a la temporada.
$H_a: \mu_w \neq \mu_su \neq \mu_sp \neq \mu_f$

```{r gbtem_hip}
gbtemp$SEASON <- as.factor(gbtemp$SEASON)
str(gbtemp)

library(dplyr)
gbtemp %>% group_by(SEASON) %>% 
  summarise(mean_meas = mean(MEASUREMENT))
```

### Análisis de varianzas (aov, ANOVA)

```{r aov}
aov(MEASUREMENT ~ SEASON, data = gbtemp)
summary(aov(MEASUREMENT ~ SEASON, data = gbtemp))
```

Con una confianza del 95% existe diferencia de la medida en almenos una de las estaciones.

#### Análisi posteroir del ANOVA

```{r post_gbtemp}
aov_gbtemp <- aov(MEASUREMENT ~ SEASON, data = gbtemp)
TukeyHSD(aov_gbtemp, "SEASON", inherits = FALSE)

```

```{r visual}
library(ggplot2)

gbtemp %>% ggplot(aes(x = SEASON, y = MEASUREMENT, color = SEASON)) + geom_boxplot() + geom_jitter(size = 0.05) + theme_classic()
```
## Análisis de regresión (efectos)
$H_0: \beta_1 = 0$ No hay cambio del largo del sépalo debido al ancho del pètalo

$H_0: \beta_1 \neq 0$ Existe cambio del largo del sépalo debido al ancho del pètalo

```{r lm}
head(iris)
irislm = lm(Sepal.Length ~ Sepal.Width, data =iris)
summary(irislm)
```
```{r visual2}
plot(x= iris$Sepal.Width, y = iris$Sepal.Length)
```
```{r petal}
plot(x= iris$Petal.Width, y = iris$Petal.Length)
irislm = lm(Petal.Length ~ Petal.Width, data =iris)
summary(irislm)
```
```{r vis_iris}
library(ggplot2); library(dplyr)
iris %>% ggplot(aes(x= Petal.Width, y = Petal.Length)) + geom_point() + geom_smooth(method = "lm") + theme_light() + facet_grid(Species ~ ., scales = "free")
```
Con un 95% de confianza se aceptan los valores de $\beta:0$ y $\beta:1$. Cuando no existe medida del ancho del pétalos, la medida del largo es de 1.08mm (biológicamente no es posible). Por cada 2.22mm de camvio en el largo del pétalo el ancho cambio en 1mm.

### Actividad
Rèplica de la regresión lineal en la data de palmer penguis.
$H_0: \beta_1 = 0$ No hay cambio en la longuitud de la aleta del pingüino debido a la masa corporal.

$H_0: \beta_1 \neq 0$ Existe cambio en la longuitud de la aleta del pingüino debido a la masa corporal.

```{r palmer}
library(palmerpenguins)
data(package = 'palmerpenguins')
head(penguins)
```
```{r visual_pinguins}
library(ggplot2); library(dplyr)
penguins %>% ggplot(aes(x= flipper_length_mm, y = body_mass_g)) + geom_point() + geom_smooth(method = "lm") + theme_light()
```


```{r lm_penguins}
pinguinslm = lm(flipper_length_mm ~ body_mass_g, data = penguins)
summary(pinguinslm)
```
Con un 95% de confianza se aceptan los valores de $\beta:0$ y $\beta:1$. 
Cuando no existe medida en la longuitud de la aleta, la medida del la masa corporal cambia en $1.367e^2$ (Biologicamente imposible). Por cada $1.528e^-2$ mm de cambio en la longuitud de la aleta la masa corporal cambia en $1.367e^2$.
Por tanto

$$ PL = 1.367e^2 + 1.528e^-2 \cdot PW + \epsilon$$
