---
title: "Clase 06/07/2023"
author: "Quiroz Henrry"
date: "2023-07-06"
output: html_document
---

```{r setup, include=FALSE}
knitr::opts_chunk$set(echo = TRUE)
```


# Introducción a R

## Vectores
```{r dormirh}
# Vector con números
dormirH <- c(8, 6, 4, 5, 10)
mean(dormirH)
sd(dormirH)

# Vector con nombres
nombres <- c("Moises", "MIka", "Dorian", "Ranier", "Henrry")
nombres
```

## Listas

```{r Listas}
Hdormir = list(nombre = nombres,
              horas = dormirH)
Hdormir

Hdormir$horas[2]
```
## Dataframe 
```{r tablas}
df_dormir <- data.frame(cbind(nombres, dormirH))
df_dormir
```
## Leer datos externos

```{r leerExt}
gbtemp <- read.csv("data/gbtemp.csv", header = TRUE, sep = ",")
head(gbtemp, 3)
```


### Exploración

```{r explor_gbtemp}
str(gbtemp)
```
```{r summary_gbtemp}
summary(gbtemp)
```
## Análisi

### Comparación (Prueba de hipótesis)
$H_0: \mu_w = \mu_su = \mu_sp = \mu_f$ No existe diferenic en las medidas asociadas a la temporada.
$H_a: \mu_w \neq \mu_su \neq \mu_sp \neq \mu_f$

```{r gbtem_hip}
gbtemp$SEASON <- as.factor(gbtemp$SEASON)
str(gbtemp)

library(dplyr)
gbtemp %>% group_by(SEASON) %>% 
  summarise(mean_meas = mean(MEASUREMENT))
```

### Análisis de varianzas (aov, ANOVA)

```{r aov}
aov(MEASUREMENT ~ SEASON, data = gbtemp)
summary(aov(MEASUREMENT ~ SEASON, data = gbtemp))
```

Con una confianza del 95% existe diferencia de la medida en almenos una de las estaciones.

#### Análisi posteroir del ANOVA

```{r post_gbtemp}
aov_gbtemp <- aov(MEASUREMENT ~ SEASON, data = gbtemp)
TukeyHSD(aov_gbtemp, "SEASON", inherits = FALSE)

```

```{r visual}
library(ggplot2)

gbtemp %>% ggplot(aes(x = SEASON, y = MEASUREMENT, color = SEASON)) + geom_boxplot() + geom_jitter(size = 0.05) + theme_classic()
```

